【裁判字號】    92,上易,264
【裁判日期】    920812
【裁判案由】    清償借款
【裁判全文】
臺灣高等法院臺中分院民事判決      九十二年度上易字第二六四號
      上  訴  人  丙○○
      送達代收人  甲○○
      被  上訴人  乙○○
右當事人間清償借款事件，上訴人對於中華民國九十二年四月二十二日臺灣臺中地方
法院第一審判決（九十二年度訴字第一七四號），提起上訴，本院判決如左：
      主      文
上訴駁回。
第二審訴訟費用由上訴人負擔。
      事實及理由
一、被上訴人主張：上訴人透過訴外人羅育雄、廖繼正於民國（下同）九十一年八月
    二十六日向伊借款新台幣（下同）一百四十一萬元，上訴人並向伊表示願於九十
    一年十月二十四日清償八十萬元，九十一年十一月十六日清償七十萬元，合計共
    一百五十萬元。經伊同意，伊乃於九十一年八月二十六日將借款一百四十一萬元
    匯入上訴人第七商業銀行文心分行第0000000000000號帳戶內，上
    訴人同時交付廖繼正簽發，羅育雄及上訴人共同背書，九十一年十月二十四日期
    、第七商業銀行文心分行付款、面額八十萬元及九十一年十一月十六日期、第七
    商業銀行文心分行付款、面額七十萬元之支票予伊。詎伊於九十一年十一月二十
    日提示上開二張支票，均因存款不足而退票等情，爰依消費借貸之法律關係提起
    本件訴訟，求為命上訴人給付伊一百五十萬元及自九十一年十一月二十日起至清
    償日止，加計法定遲延利息之判決（原判決僅判命上訴人給付其中一百四十一萬
    元本息，而駁回被上訴人其餘之訴，未據被上訴人聲明不服）。
二、上訴人則以：對上訴人主張伊向其借款一百五十萬元，扣除利息後，其交付一百
    四十一萬元之事實不爭執，惟該筆款項業已交付被上訴人發票日九十一年十月二
    十四日、發票人為伊、面額一百五十萬元、付款行第七商業銀行文心分行之支票
    ，並經兌現清償完畢。被上訴人於伊提出上開清償證明後，雖另稱伊於九十一年
    三月二十五日與訴外人廖繼正共同向其借款一百五十萬元，並由受僱會計洪曉菁
    於該日持九十一年十月二十四日面額一百五十萬元之支票，向其借款云云，惟被
    上訴人所指根本與事實不符，伊否認之，此部分應為廖繼正向被上訴人所借，與
    伊無涉。況且，倘若被上訴人所言非虛，則其何以在伊未清償前欠一百五十萬元
    之情況下，復於九十一年八月份，再借款予伊，此顯與事理有違。再者，依被上
    訴人九十一年八月二十六日借款予伊一百四十一萬元，卻要求清償一百五十萬元
    之情況下，顯見被上訴人有加計利息之習慣，則何以其所主張之九十一年三月二
    十五日之借款，卻未要求加計任何利息，顯亦有違常理等語，資為抗辯。
三、原審法院認被上訴人確有貸與上訴人款項之事實，惟依民法第二百零六條所定，
    債權人除依民法第二百零五條限定之利息外，不得以折扣或其他方法，巧取利益
    。又貸與人自貸與金額中預扣利息。該預扣部分即未實際交付借用人，不能認為
    貸與本金之一部，即不發生返還請求權，最高法院著有二十九年度上字第一三○
    六號判例意旨可參。查本件被上訴人係預先扣除利息九萬元後，實際交付上訴人
    之借款金額為一百四十一萬元，是上開法律規定及判例意旨，利息先扣之消費借
    貸，其貸與本金應以利息預口後實際交付借用之金額為準。從而，被上訴人主張
    依借貸關係請求上訴人給付一百四十一萬元，及自約定清償期後九十一年十一月
    二十日起至清償日止，按法定利率年息百分之五計算之利息，為有理由，應予准
    許。而就此部分為被上訴人勝訴之判決，命上訴人如數給付。上訴人不服，提起
    上訴，聲明求為判決；(一)、原判決關於上訴人敗訴部分廢棄；(二)、右廢棄部分，
    被上訴人在第一審之訴駁回；(三)、第一、二審訴訟費用由被上訴人負擔。被上訴
    人則答辯聲明求為判決駁回上訴人之上訴。
四、查被上訴人主張上訴人於九十一年八月二十六日向其借款及其業以款之方式交
    付上訴人一百四十一萬元，惟上訴人交付右開面額八十萬、七十萬元票據到期均
    不獲兌現之事實，業據被上訴人提出匯款回條影本一份、支票及退票理由單影本
    各二份為證，且為上訴人所不爭執，堪認屬實。
五、上訴人雖以其於九十一年八月二十六日向被上訴人所借之一百四十一萬元，業以
    其所簽發九十一年十月二十四日期，面額同為一百五十萬元之第七商銀文心分行
    支票清償，並經兌領完畢為辯，惟為被上訴人所否認，辯稱：該面額為一百五十
    萬元之支票一張乃清償上訴人另於九十一年三月二十五日與廖繼正向伊所借之一
    百五十萬元等語，則本件之爭執要旨，厥在於上訴人是否另於九十一年三月二十
    五日向被上訴人借款？上訴人所簽發面額為一百五十萬元之支票經兌付，究係清
    償何筆借款？等項。經查：
  (一)、被上訴人主張因上訴人與訴外人廖繼正共同經營車行，二人委由車行會計洪曉
      菁持上開面額一百五十萬元支票為擔保於九十一年三月二十五日向其借款一百
      五十萬元，其當場簽發即期未劃線之支票（發票日九十一年三月二十五日，發
      票人乙○○，付款人三信商業銀行國光分行、面額一百五十萬元）交予洪曉菁
      提領兌現，故上訴人提出之支票係償還另一筆借款，與本件借款無關乙節，已
      據其提出上開發票日九十一年三月二十五日、面額一百五十萬元之支票影本為
      證，上訴人對被上訴人提出該發票日九十一年三月二十五日支票之真正並不爭
      執，且查該紙支票乃係由洪曉菁背書領款，有支票影本在卷可稽，而證人洪曉
      菁於原審法院審理中到庭結證稱：「丙○○交給我一張一百五十萬元的支票，
      由我交給乙○○，乙○○再交我該張一百五十萬元的支票（即發票日九十一年
      三月二十五日之支票）由我兌現。被告丙○○交給我一百五十萬元的票是要擔
      保該一百五十萬元的借款用的。當時我是受僱車行擔任會計，鄚朝安借款是要
      供車行週轉的」等語，並經證人洪曉菁當庭確認上訴人所提出該發票日九十一
      年十月二十四日、面額一百五十萬元之支票，即為其交付予被上訴人供擔保之
      支票無訛。該件九十一年三月二十五日之借款，被上訴人乃以簽發支票經由證
      人洪曉菁兌領之方式交付，本件系爭借款則由被上訴人以款之方式交付，均
      有上開款單及支票影本可證，足見確有二筆借款無訛。
  (二)、上訴人於原審乃完全否認另有九十一年三月二十五日一百五十萬元之借款，而
      僅承認有九十一年八月二十六日案收一百四十一萬元之借款，但對於其交付右
      開七十萬元、八十萬元及一百五十萬元之三張支票予被上訴人之事實不爭執，
      僅以上開七十萬元及八十萬元之二紙支票乃供擔保上開一百四十一萬元之借款
      而交付，於其於九十一年十月二十四日以上開一紙面額一百五十萬元之支票清
      償完畢後，被上訴人應返還上開二紙擔保之支票云云置辯，但於本院則改稱上
      開九十一年三月二十五日之一百五十萬元借款事訴外人廖繼正向被上訴人所借
      ，與伊無涉等語置辯，前後所供不一。況上開九十一年三月二十五日所借之一
      百五十萬元乃由上訴人經由其會計洪曉菁向被上訴人所借，故由上訴人簽發一
      百五十萬元之支票乙紙為擔保乙節，已據證人洪曉菁在原審供述甚詳，上訴人
      所辯與受任為其處理借款之證人洪曉菁所供不符，已難採信。且苟上訴人既已
      於交付一紙一百五十萬元之支票供清償借款之用，豈有另交付金額合計亦為一
      百五十萬元，但日期反而在後之另二紙支票供擔保之理？況該紙一百五十萬元
      之支票乃洪曉菁於九十一年三月二十一日被上訴人交付另筆借款支票之同時所
      交付予被上訴人乙節，已據證人洪曉菁供述甚明，而本件系爭實付一百四十一
      萬元之借款，乃於九十一年八月二十六日始由上訴人向被上訴人所借，即在第
      一筆借款之後五個月，上訴人豈有於五個月之前預知五個月後之借貸關係，而
      於借貸關係尚未發生之前，先簽發支票清償之理？由此可見上訴人所辯寧非天
      方夜潭之語，豈能置信？是被上訴人所辯本件借款已因上開一百五十萬元之支
      票經被上訴人兌領而清償完畢云云，顯屬無稽，不能採信。
六、惟按債權人除依民法第二百零五條限定之利息外，不得以折扣或其他方法，巧取
    利益。民法第二百零六條定有明文。又貸與人自貸與金額中預扣利息，該預扣部
    分既未實際交付借用人，不能認為貸與本金之一部，即不發生返還請求權，此有
    最高法院二十九年度上字第一三○六號判例意旨可資參照。查本件被上訴人預先
    扣除利息九萬元後，實際交付上訴人之借款金額為一百四十一萬元，此為兩造不
    爭執之事實，參酌上開法律規定及判例意旨，利息先扣之消費借貸，其貸與之本
    金應以利息預扣後實際交付借用之金額為準。從而，被上訴人主張依借貸關係請
    求上訴人給付一百四十一萬元，及自約定清償期後之九十一年十一月二十日起至
    清償日止，按法定利率年息百分之五計算之利息，為有理由，應予准許。原審就
    此部分因而為上訴人敗訴之判決，命上訴人如數給付，並無不合，上訴意旨仍執
    陳詞，指摘原判決此部分不當，聲明求予廢棄改判，為無理由，應予駁回。
七、因本案事證已臻明確，兩造其餘主張陳述及所提之證據，核與判決結果無礙，均
    毋庸再予審酌，附此敘明。
八、據上論結，本件上訴為無理由，依民事訴訟法第四百四十九條第一項、第七十八
    條，判決如主文。
中      華      民      國    九十二    年      八      月     十二     日
~B1民事第五庭審判長法  官  陳滿賢
~B2                法  官  邱森樟
~B3                法  官  朱  樑
右為正本係照原本作成。
兩造均不得上訴。
~B                書記官  陳秀真
中      華      民      國    九十二    年      八      月     十四     日
                                                                        Ｂ


司法院資訊處製作；財團法人民間司法改革基金會備份。
